Inventaris van het archief van de Artillerie-Inrichtingen, 1813-1941 (1942-1972)
Nationaal Archief, Den Haag
Ministerie van Defensie: Artillerie-Inrichtingen
Artillerie-Inrichtingen
1813-1972
merendeel 1813-1941
D27515
121.40 meter; 2240 inventarisnummers.
Normale geschreven, getypte en gedrukte documenten, geen bijzondere handschriften. Het archief bevat enkele foto's.
Nationaal Archief, Den Haag
Artillerie Stapel- en Constructiemagazijnen, 1813-1886 Directie der Artillerie Stapel- en Constructiewerkplaatsen / Pyrotechnische werkplaatsen, 1818-1860 Pyrotechnische School / Pyrotechnische werkplaatsen, 1860-1886 Geweerwinkel te Delft Geweermakers Werkplaatsen; Inspectie der Draagbare Wapenen, 1852-1887 Werkplaats der Draagbare Wapenen; Geschutgieterij, 1824-1886 Wapenkeuringscommissie te Luik, 1816-1856 Artillerie Stapel- en Constructiemagazijnen te Antwerpen, 1817-1830 Wapenkeuringscommissie Suhl en Solingen, Eberfeld, 1833-1841 Wapenkeuringscommissie te Maastricht, Vuurwerkerij, 1846-1860 Inspectie der buskruitfabricage, 1846-1887 IJzergieterij, 1841-1889 Artillerie-Inrichtingen, 1887-1912 Staatsbedrijf der Artillerie-Inrichtingen, 1912-1942 Munitiebureau; Centraal Orgaan voor de voorziening in de behoeften van de Weermacht (COW); Commissaris voor de behartiging van de belangen van de voormalige Nederlandse Weermacht / Afdeling E, 1943 Commissaris voor de behartiging van de belangen van de voormalige Nederlandse Weermacht / Afdeling B5, 1943 Ministerie van Oorlog / Afdeling B5: Afwikkeling Staatsbedrijf der Artillerie-Inrichtingen, 1948-1952 N.V. Nederlandse Machinefabriek Artillerie-Inrichtingen, 1941-1966 Commissie voor de bezoldiging en titulatuur van de burgerlijke ambtenaren bij de Centrale Magazijnen en bij 's Rijks Magazijn van Geneesmiddelen; Weijnman, J.F.; Boer, dr. J.H. de
De Artillerie-Inrichtingen en voorgangers te Delft, 's-Gravenhage en Hembrug bij Zaandam waren werkplaatsen waar militair materieel werd geproduceerd ten behoeve van de Nederlandse strijdmacht. Naast algemene stukken van de directies van deze instellingen (vooral correspondentie) bevat dit archief stamboeken van militair en burgerlijk personeel alsmede stukken over technische ontwikkelingen in binnen- en buitenland alsmede over de productie van munitie, geschut, vuur-, slag- en steekwapens, gereedschap, paardentuig en voertuigen (o.m. de spreekwoordelijke "dienstfiets") en de beproeving van buitenlandse wapens en pantserstaal.
Archiefvorming
Geschiedenis van de archiefvormer
1 Voorgeschiedenis
Over de geschiedenis tot begin 19e eeuw staan ons niet bijzonder veel gegevens ter beschikking. Op 4 augustus 1679 besloten de gecommitteerde Raden van de Edel-Mogende Heeren Staten van Holland en Westfriesland een affuitmakerij op te richten. Ruim twee weken later werd vastgesteld dat deze in Delft gevestigd diende te worden, in 's lands loodsen in de Houttuinen aan de Singels. Wellicht heeft de aanwezigheid van deze magazijnen, alsmede de centrale ligging van Delft een rol gespeeld bij de keuze van Delft als vestigingsplaats. Ook zal hierbij hebben meegespeeld dat deze stad ver achter de waterlinie lag, met het rampjaar 1672 nog vers in het geheugen. Tenslotte was daar nog Hendrik Ewoutszoon van Bleiswijck, een regent afkomstig uit Delft die voor deze stad zitting had in de gecommiteerde Raden. Misschien heeft hij nog in de Raden gelobbyd voor Delft als vestigingsplaats. De oprichting van de affuitmakerij werd voorafgegaan door meerdere oorlogen en conflicten.
Heinz Nägele en Dick Schaap, Geen oorlog, geen munitie - De geschiedenis van 300 jaar militaire produktie (Haarlem, 1979) 35.
Verder is bekend dat circa 1750 in de werkplaats 6 houtwerkers en vier smeden tewerkgesteld waren. Voor het onderhoud van geweren waren 17 werklieden verantwoordelijk.
2 De Artillerie Stapel- en Constructiewerkplaatsen, 1813-1886
De vereniging van de Noordelijke en Zuidelijke Nederlanden op het Congres van Wenen had zijn directe uitwerking op de Delftse bedrijven.
In oktober 1830 werd besloten over te gaan tot de oprichting van een ijzergieterij. Dit was een direct gevolg van de Belgische opstand.
In 1845 werd een slagkruitfabriek opgericht, in 1869 gevolgd door een patroonfabriek. Beide werden opgezet om de afhankelijkheid van het buitenland te verminderen. De patroonfabriek werd ook nodig vanwege de behoefte aan metalen patronen voor de nieuwe Beaumont achterlaadgeweren.
Ondertussen werden op 1 april 1860 de pyrotechnische werkplaatsen, het vuurwerkers- en scheikundig laboratorium en de slagkruitfabrieken afgescheiden van de Directie der Artillerie Stapel- en Constructiewerkplaatsen en verenigd tot een afzonderlijke directie, te weten de Pyrotechnische School.
KB van 22 mei 1860, nr. 42.
De Pyrotechnische School had onder meer ten doel "(...) de Officieren en Onderofficieren van het Wapen der Artillerie (...) bekend te maken met al wat het vak der pyrotechnie betreft."
Daarnaast werd de School "(...) bestemd tot het verrigten der werkzaamheden die tot dus ver in het Vuurwerkers-Laboratorium, in de Pyrotechnische Werkplaats en aan de Slagkruidfabriek, alsmede in het voormalig Scheikundig Laboratorium (...) werden uitgevoerd."
3 Het (Staats)bedrijf der Artillerie-Inrichtingen, 1887-1940
In 1887 werd een belangrijke reorganisatie doorgevoerd. De werkplaatsen voor draagbare wapenen (voorheen geweerwinkel genaamd), de pyrotechnische school, de constructiewerkplaatsen, allen te Delft, de ijzergieterij te Den Haag en de geschutgieterij werden onder één directeur der Artillerie-Inrichtingen verenigd.
Tussen 1895 en 1899 werd het bedrijf der Artillerie-Inrichtingen voor het grootste deel verplaatst naar het Hemveld, later Hembrug te Zaandam. Dit vanwege de strategische ligging binnen de Waterlinie, achter de Stelling van Amsterdam. Aldaar werden gevestigd de patroonfabriek, de vuurwerkerij en de projectielfabriek met ijzergieterij, onder de benaming munitiefabriek, alsmede de werkplaats voor draagbare wapenen en een magazijn.
In 1904 werd de geschutgieterij, die na de verplaatsing van de Artillerie-Inrichtingen in Den Haag bleef gevestigd, opgeheven.
Volgens het Koninklijk Besluit van 30 maart 1905, nr. 42, ressorteerden toentertijd onder de Artillerie-Inrichtingen de directie en de keuringscommissie, de stapelmagazijnen en de constructiewerkplaatsen, de munitiefabriek, de werkplaatsen voor draagbare wapenen en herstelwerkplaats voor geschut, de magazijnen te Hembrug en de commissie van proefneming te Den Haag.
In 1906 werd op verzoek van de minister van Oorlog de commissie Goedkoop ingesteld, met als opdracht te onderzoeken of de Artillerie-Inrichtingen op de bestaande voet kon worden gehandhaafd. Een aantal aanbevelingen van deze commissie werden daadwerkelijk ten uitvoer gebracht. Er werd een commerciële boekhouding ingevoerd en de functies van hoofd van de IVe afdeling van het ministerie van Oorlog en directeur der Artillerie-Inrichting werden in één persoon verenigd. Dit laatste ter bespoediging van de afdoening van allerlei zaken. De invoering van de commerciële boekhouding liep vooruit op de instelling van het Staatsbedrijf, waarmee de AI geheel onafhankelijk van de begroting van het ministerie van Oorlog kwam te staan.
Vanaf 1 januari 1912 werden de Stapelmagazijnen te Delft afgescheiden van de Artillerie-Inrichtingen. Onder de naam Magazijnen der Artillerie te Delft werden ze verder bestemd voor het opleggen van artilleriemateriaal voor het Veldleger.
Recueil militair, bevattende de wetten, besluiten en orders betreffende de Koninklijke Nederlandsche landmacht. (Voortaan: RM) 1911 ('s-Gravenhage, 1911) 663.
Bij Wet van 31 oktober 1912, houdende aanwijzing van de Artillerie-inrichtingen als Staatsbedrijf (Stb. 330) werd de "(...) tak van Staatsdienst van de Artillerie-inrichtingen aangewezen als Staatsbedrijf in de zin der wet van 16 februari 1912 (Stb. 85)". Het daarop volgend jaar werd bij besluit van 16 januari 1913, houdende vaststelling van een voorschrift voor het Staatsbedrijf der Artillerie-Inrichtingen (Stb. 34)
Gewijzigd bij KB van 16 januari 1913, Stb 34.
, de dienst van deze inrichtingen en het daarop te houden toezicht geregeld. Artikel 1 van dit besluit schetste in enkele pennenstreken de taak van het bedrijf, namelijk
"(...) het tegen betaling vervaardigen en herstellen van artillerie-materiaal en (...) het verrichten van daarmede verband houdende werkzaamheden, zoowel ten behoeve van de Departementen van algemeen Bestuur en van 's Rijks Koloniën, als van andere openbare lichamen of van particuliere personen of inrichtingen."
De verdere uitwerking van dit Besluit werd gegeven in het Koninklijk Besluit van 31 januari 1913, nr. 62.
RM 1913, 128-137.
Hierin werd bepaald, dat tot de Artillerie-Inrichtingen werden gerekend de Munitiefabriek en de Werkplaatsen voor Draagbare Wapenen en de daarbij horende magazijnen. Deze waren gevestigd aan de Hembrug. Verder behoorden tot de AI de Constructie-Werkplaatsen te Delft.
Vanaf eind januari 1913 zetelde de directie te Hembrug.
RM 1913, 71.
De personele unie van directeur AI en hoofd van de IVe afdeling van het ministerie van Oorlog, in 1907 ingesteld, werd weer opgeheven.
In 1914 werd een regeling getroffen inzake diensten welke tot dan toe zonder nadere machtiging door de Artillerie-Inrichtingen werden uitgevoerd. In deze regeling werden een 15-tal diensten genoemd die deze instelling verrichtte, alsmede de grond waarop deze verricht werden.
RM 1914, 415-421.
Het betreft de volgende diensten:
Verstrekken en herstellen van draagbare wapenen en daarvoor bestemde verwisselstukken, toebehooren, gereedschappen, maten, enz.
Verstrekken van onderhoudsmiddelen en algemeene behoeften voor wapenen, rijwielen, paardentuig en voor het materiaal der Artillerie bij de korpsen en de magazijnen.
Verstrekken en herstellen van benoodigdheden als: richtblokken, richtcontroleurs enz., kanonslagen e.d., ijzeren blokjes voor patroontasschen.
Verstrekken en herstellen van contrôleklokjes en van de benoodigdheden daarvoor.
Herstellen van voertuigen ten behoeve van de Geneeskundige Dienst.
Verstrekken van benoodigdheden voor winterbeslag.
Geven van technische adviezen en verleenen van medewerking bij aanschaffing van, het nemen van proeven enz, met artilleriemateriaal.
Verleenen van hulp bij het herstellen van rijwielen.
Verstrekken en herstellen van brandblusmateriaal, behoorende tot het materiaal der artillerie, in verantwoording bij de Plaatselijke- en Garnizoenscommandnaten en bij de inrichtingen van onderwijs.
Onderzoeken en herstellen van de inrichtingen van beweegkracht en verlichting, alsmede van de hefwerktuigen, enz, op de pantserforten.
Houden van cursussen als hieronder zijn vermeld:
wapencursussen voor officieren
opleidings- en herhalingscursussen voor meesters-geweermaker en -zwaardveger
opleidings- en herhalingscursussen voor miliciens-geweermakers
opleidingscursus voor miliciens tot hulpgeweermaker ten behoeve van het mitraileur-materieel van het veldleger
opleidings- en herhalingscursussen van onderofficieren-vuurwerker der Vesting-Artillerie
cursussen voor officieren, ressorteerende onder den Inspecteur der Vesting-Artillerie, ten behoeve van het goede onderhoud van het materieel der Vesting-Artillerie
idem voor officieren, ressorteerende onder den Inspecteur der Bereden-Artillerie, ten behoeve van het goede onderhoud van het materieel der Bereden-Artillerie
cursussen voor officieren der Mitrailleurafdeelingen, ten behoeve van het goede onderhoud van het materieel
herhalingscursussen voor meesters smid-bankwerker der Bereden-Artillerie.
Uitoefenen van toezicht op het onderhoud en beheer der draagbare wapenen, in gebruik bij de korpsen en inrichtingen van het leger en de landweer, enz, bestaande in:
het houden van toezicht op de verantwoording van de wapenen en van de reparatieboeken.
het houden van wapeninspectiën en het beschikbaar stellen van personeel ten behoeve van het houden van inspectiën over draagbare wapenen door de betrokken autoriteiten.
Onderzoeken van pikrinezuur in beheer bij het Regiment Genietroepen.
Herstellen van keukenwagens.
Met ingang van 11 december 1924 werd de afdeling zadelmakerij van de constructiewerkplaatsen overgeplaatst van Delft naar Hembrug.
Legerorders bevattende de wetten, besluiten, ministerieele beschikkingen, kennisgevingen en mededeelingen van belang voor de Nederlandsche landmacht (voortaan: Legerorders) 1924 ('s Gravenhage, 1924) nr. 429.
Enkele maanden later, op 1 maart 1925, volgden de afdelingen houtwerkerij (wagenmakerij) en ververij.
Legerorders 1925, nr. 92.
In 1926 werd de Wapenfabriek verenigd met de Munitiefabriek, waardoor een nieuwe afdeling Technische Zaken ontstond
Bij Koninklijk Besluit van 9 september 1929, Stb. 348 werden de KB's van 16 januari 1913 en 12 juli 1917 ingetrokken en werd een nieuw voorschrift Artillerie-Inrichtingen vastgesteld. De doelstellingen werden opnieuw beschreven, verruimd en gepreciseerd. Artikel 1 kwam aldus tot de volgende taakstellingen:
het vervaardigen, wijzigen of herstellen en onderhouden van voorwerpen, in de eerste plaats van wapens en ander oorlogsmateriaal
aanschaffen van wapens en ander oorlogsmateriaal
doen van onderzoekingen, geven van raad en verleenen van medewerking met betrekking tot de werkzaamheden, bedoeld onder a. en b.
medewerken aan de voorbereiding tot het in tijden van oorlogsgevaar en oorlog voorzien in de materieele behoeften van de weermacht
opleiden van personeel, bestemd voor technische diensten bij Land- en Zeemacht
bewijzen van andere diensten.
Door de overkomst van personeel van de directie vanuit Den Haag naar de Hembrug werd een nieuwe afdeling Algemene Zaken opgericht.
De juridische grondslag voor de bedrijfsvorm van de Artillerie-Inrichting tot 1941, het staatsbedrijf, werd gevormd door de Comptabiliteitswet (wet van 21 juli 1927, Stb. 259), de Bedrijvenwet (wet van 21 juli 1928, Stb. 259) en voorts de wetten van 29 juli 1928, Stb. 511 en van 18 maart 1931, Stb. 259.
De Comptabiliteitswet regelde in zijn algemeenheid het beheer en de verantwoording van 's Rijks financiën en de inrichting van de staatsbegroting. In artikel 88 werd de mogelijkheid geschapen voor bepaalde takken van de rijksdienst afwijkende beheerregels te stellen. Dit geschiedde middels de Bedrijvenwet 1928 ten aanzien van onder andere de Artillerie-Inrichtingen. Staatsbedrijven waren administratieve eenheden met een eigen bedrijfskas, konden afschrijvingen plegen, maar mochten geen onafhankelijk beheer voeren en waren geen zelfstandig rechtspersoon.
CAD, gewoon verbaalarchief Ministerie van Oorlog, 12 december 1946, nr. 937 en 5 augustus 1947, nr. 231.
Medio 1938 werd de directiezetel weer teruggeplaatst naar Den Haag. De taken tussen de drie directieleden werd als volgt verdeeld; directeur-voorzitter ir. A. Groothof werd belast met de dagelijkse leiding, ir L.L.E. Ornstein had als hoofdtaak de mobilisatievoorbereiding terwijl G. Houtwipper zich boog over de administratie.
Na de herziening van de bedrijfsorganisatie kende de Artillerie-Inrichtingen de volgende locaties:
Den Haag:
Directie
Algemeen Secretariaat
Hoofdadministratie (Financiële en commerciële administratie)
TAVO, Technische aanschaffingen en voorlichting (Specialisten, plan- en controlebureau, technisch aanschaffingsbureau)
Hembrug:
Fabriek met bijbehorende hulpdiensten, fabrieksadministratie en magazijnen
Delft:
Diverse doublures van werkplaatsen in oorlogstijd
Werkplaatsen in vredestijd, o.a. instrumenten en perserij voor koperen staven
Scheikundig laboratorium
Auto-exploitatie
Magazijnen, waaronder het Centrale Mobilisatiemagazijn
Begin 1939 werd het auto- en motorbedrijf van de AI overgeplaatst van de Hembrug naar Delft.
Legerorders 1939, nr. 51.
In maart van dat jaar vertrokken de afdelingen optiek en instrumenten en het magazijn-auto-onderdelen ook naar de Hooikade 2 te Delft.
Legerorders 1939, nr. 90.
Vanaf mei 1939 vestigde het scheikundig laboratorium zich aan de Julianalaan te Delft.
Legerorders 1939, nr. 203.
In 1939 bedroeg het aantal werknemers 4440.
Op 8 september 1939 vertrok D. van den Berg, die tot dan toe als chef van het Metallografisch Laboratorium werkzaam was geweest, tesamen met ir N.A. Leyds in opdracht van de directie van de Artillerie-Inrichtingen naar de Verenigde Staten. Hun taak was om aldaar de aflevering van door de AI geplaatste bestellingen te bespoedigen, contacten te leggen en voorstellen aan de directie te doen voor de aanschaf van materialen en goederen. Bij besluit van het Directorium van het Centraal Orgaan voor de voorziening in de behoefte van de Weermacht van 18 januari 1940, nr. 22 werd ir L.L.E. Ornstein, directeur van het Staatsbedrijf, als vertegenwoordiger van het Royal Netherlands Arsenal naar New York gezonden.
4 Liquidatie en afwikkeling van het Staatsbedrijf der Artillerie-Inrichtingen, 1940-1952
Na de capitulatie in mei 1940 kwam de doelstelling van het Staatsbedrijf te vervallen. Hoofdvraag voor de directie werd hoe de aanwezige productiemiddelen dienstig te maken aan het Nederlands belang en in stand te houden, zonder de bezetter direct tot voordeel te zijn bij de oorlogsvoering. Tevens diende het persoonlijk belang van het personeel zo goed mogelijk gediend worden. Men richtte zich daarbij aanvankelijk op de productie van zogenaamde vredesproducten, vooraleerst in de vorm van gereedschap, meetmiddelen en landbouwwerktuigen.
Bij directiebesluit 519 van 11 juli 1940 werd de Commissie van Advies van het Staatsbedrijf der Artillerie-Inrichtingen ingesteld. In deze commissie namen drie leden zitting, te weten een juridisch, een financieel en een industrieel adviseur. De commissie had tot taak de directie als een soort college van advies bij te staan. Leden waren ir A. Groothof als voorzitter en industrieel adviseur, jhr mr G.W. van der Does als juridisch adviseur en als financieel adviseur werd F. Zaalberg van Zelst aangewezen.
Krachtens besluit van de Secretarissen-Generaal van de Departementen van Financiën en van Handel, Nijverheid en Scheepvaart werd per 6 oktober 1941
Bijvoegsel tot de Nederlandsche Staatscourant 16 oktober 1941, nr. 202.
de naamloze vennootschap N.V. Nederlandsche Machinefabriek Artillerie-Inrichtingen
Verordnungsblatt für die bezetzten Niederländischen gebiete Jahr 1941 - Verordeningsblad voor het bezette Nederlandsche gebied 1941, 125, blz. 527-530.
opgericht.
Verordeningsblad nr. 28, dd 8 juli 1941. Inv. nr. 2605.
Er werden 200 aandelen van ? 10.000,- uitgegeven, waarvan er 199 in bezit van de Staat kwamen, terwijl 1 aandeel in handen van de Twentse Bank kwam. Al snel kwam ook dit ene aandeel in handen van de Staat. Deze NV kreeg van het Staatsbedrijf, dat in liquidatie ging, in eigendom het fabrieksterrein met opstallen gelegen aan de Hembrug, de afdeling optiek en instrumentmakerij te Delft en de inrichting van het directiehoofdkwartier in 's-Gravenhage. Onder de directie werden twee bedrijfsonderdelen geplaatst, te weten administratieve en commerciële zaken en fabriekszaken.
Krachtens artikel 4 van het Besluit van 24 juni 1941 betreffende de oprichting van de Naamloze Vennootschap Nederlandsche Machinefabriek Artillerie-Inrichingen, werd het Staatsbedrijf der Artillerie-Inrichtingen geliquideerd. De directie van het Staatsbedrijf in liquidatie vestigde zich te Delft aan de Hooikade 1. De Commissaris voor de behartiging van de belangen van de voormalige Nederlandsche Weermacht bepaalde dat per 1 januari 1943 de liquidatie als beëindigd moest worden beschouwd.
Bij brief van 15 december 1942, nr. 110.
Bij de algehele liquidatie van het Staatsbedrijf werd het Autobedrijf per 1 juli 1942 overgedragen aan het Departement van Justitie, terwijl het Scheikundig Laboratorium overging naar de Centrale Organisatie voor Toegepast Natuurwetenschappelijk Onderzoek. De resterende werkzaamheden werden ondergebracht bij de afdeling E van voornoemd commissariaat. Later werden deze taken overgenomen door de afdeling B5.
Op 1 september 1948 werd de afdeling B5, afwikkeling defensiecontracten van het ministerie van Oorlog, opgeheven onder gelijktijdige instelling van de Afdeling B5, afwikkeling Staatsbedrijf der Artillerie-Inrichtingen. Hoofd van de afdeling werd J.F. Weijnman.
CAD, gewoon verbaalarchief van het Ministerie van Oorlog, 19 maart 1949, nr. 1.
De afdeling kwam te ressorteren onder de Directie Administratieve Diensten en beheerde de nog aanwezige, danwel door recuperatie verkregen of nog te verkrijgen voorraden en machines en het technisch en personeelsarchief.
In 1952 gaf de minister van Oorlog de afdeling B5 opdracht de liquidatie van deze afdeling uiterlijk op 1 juli 1952 te beëindigen.
Inv..nr. 2761.
Desalniettemin duurde het tot eind december 1953 totdat de opheffing daadwerkelijk geëffectueerd werd.
CAD, gewoon verbaalarchief Ministerie van Defensie, 28 december 1953, nr. 102362.
5 De N.V. Nederlandsche Machinefabriek Artilllerie-Inrichtingen, 1945-1980
Na afloop van de Tweede Wereldoorlog werd, krachtens Besluit van 17 september 1944, houdende vaststelling van het Besluit bezettingsmaatregelen (Nr. E 93) de NV als rechtsvorm voorlopig gecontinueerd en als zodanig geclassificeerd in groep C van de verordeningen van de bezetter, wat in concreto betekende dat de bezettingsregeling uitgevaardigd door of vanwege de Duitse bezetter van 6 oktober 1941
Bijvoegsel tot de Nederlandsche Staatscourant 16 oktober 1941, nr. 202.
, waarbij de NV Nederlandsche Machinefabriek Artillerie-Inrichtingen werd opgericht, voorlopig gehandhaafd bleef. Wel werd artikel 2 van het Statuut, waarin de productie en de doelstellingen van de onderneming werden geregeld, aan de veranderde situatie aangepast. Luidde aanvankelijk in 1941 de doelstelling "het vervaardigen (...) en handelen in voorwerpen van welke aard dan ook", na de oorlog werd deze gespecificeerd, namelijk " (...) in oorlogsmateriaal".
In 1946 voerden een vertegenwoordiger van de Koninklijke landmacht en van de marine overleg om tot een gemeenschappelijke grondslag te komen voor het wederom in dienst stellen van de Artillerie-Inrichtingen Hembrug. Deze herstart werd mede urgent om politiek onafhankelijkheid te zijn van het buitenland en ook om buitenlandse valuta uit te sparen. Verder speelde de werkgelegenheid een rol, en tenslotte moest de bevoorrading van leger en vloot in Nederlands-Indië veilig gesteld worden. De delegaties bereikten volledige overeenstemming tijdens de bespreking. De Artillerie-Inrichtingen Hembrug zou in principe op zo kort mogelijke termijn opnieuw uitsluitend ten dienste van het leger moeten gaan produceren, en datzelfde leger zou in de directie een overwegende invloed uitoefenen. Aan de Hembrug zouden munitie, wapens en geschut en reservedelen geproduceerd moeten worden.
CAD, geheimverbaalarchief Ministerie van Oorlog, 31 december 1946, nr. F 289.
Op 6 februari 1947 bracht de minister van Oorlog een bezoek aan de NV Nederlandsche Machinefabriek Artilllerie Inrichtingen. Hij had een bespreking met de directie en men kwam gezamenlijk tot de conclusie dat de Nederlandse staat geen behoefte had aan een gereedschapsfabriek maar aan een munitie- en wapenfabriek. In zijn slotzin liet de minister over zijn gevoelen in deze materie geen onduidelijkheid bestaan. "(...) eenig streven, van welke zijde ook, om tot een ander standpunt te geraken (kon door de minister niet) worden gewaardeerd."
CAD, geheim verbaalarchief Ministerie van Oorlog, 24 februari 1947, nr. O 41
In april 1948 was nog geen besluit gevallen over de bouw van een munitiefabriek. Zo werd de mogelijkheid overwogen om samen met zuiderbuur België zo'n fabriek op te zetten.
CAD, geheim verbaalarchief Ministerie van Oorlog 1948, 21 april 1948, nr. F 74.
Het Amerikaanse War Assets Administration stelde in 1947 25 miljoen dollar ter beschikking om zogenaamde war assets -bedrijfsmiddelen voor oorlogsvoering - aan te schaffen. De regering overwoog met deze gelden in de Verenigde Staten de benodigde machineriën aan te schaffen om een een munitiefabriek in te richten.